【裁判字號】    95,上訴,2237
【裁判日期】    951129
【裁判案由】    誣告
【裁判全文】
臺灣高等法院刑事判決                95年度上訴字第2237號
上  訴  人  臺灣臺北地方法院檢察署檢察官
上  訴  人
即  被  告  丙○○
                    之3
選任辯護人  呂昱德律師
            李宗輝律師
            胡盈州律師
上列上訴人等因被告誣告案件，不服臺灣臺北地方法院94年度訴
字第98號，中華民國95年4月17日第一審判決（起訴案號：臺灣
臺北地方法院檢察署93年度偵字第77號），提起上訴，本院判決
如下：
    主  文
原判決撤銷。
丙○○無罪。
    理  由
一、公訴意旨以：被告丙○○明知西北白金鑽飾珠寶行（設臺北
    市○○路○段294巷2號，下稱西北珠寶行）負責人即告訴人
    甲○○並無恐嚇之犯行，竟意圖使告訴人受刑事追訴，於民
    國91年11月12日，向臺北市政府警察局大安分局員警誣指：
    告訴人因販賣劣質珠寶充當頂級珠寶，其於91年10月17日前
    往西北珠寶行向告訴人反應此事，並將該珠寶交付告訴人，
    請求確認前述珠寶之成分且開立保管明細收條，詎告訴人竟
    向其恫稱：「賣給你的珠寶都是黑道林大哥的，他家是黑道
    世家，支票已押到地下錢莊，人在暗處，你們在明處，他們
    是全世界都有的黑道，不要命的亡命之徒，隨時要跑路，你
    鬥不過人家」等語，並提出恐嚇之告訴。嗣經臺灣臺北地方
    法院檢察署以92年度偵續字第124號、92年度偵字第9355號
    處分不起訴確定，因認被告涉有刑法第169條第1項誣告罪嫌
    。
二、按犯罪事實應依證據認定之，無證據不得認定犯罪事實；不
    能證明被告犯罪者，應諭知無罪之判決，刑事訴訟法第154
    條第2項、第301條第1項定有明文。又事實之認定，應憑證
    據，如未能發現相當證據，或證據不足以證明，自不能以推
    測或擬制之方法，為裁判基礎；再認定犯罪事實所憑之證據
    ，雖不以直接證據為限，間接證據亦包括在內，然無論直接
    或間接證據，其為訴訟上之證明，須於通常一般之人均不致
    於有所懷疑，而得確信其為真實之程度者，始得據之為有罪
    之認定，倘其證明尚未達到此一程度，而有合理性懷疑之存
    在時，即無從為有罪之認定，有最高法院40年台上字第86號
    、76年台上字第4986號判例可資參照。又誣告罪之成立，須
    其申告內容完全出於憑空捏造，若所告尚非全然無因，衹因
    缺乏積極證明致被誣告人不受訴追處罰者尚難遽以誣告論罪
    ，亦有最高法院43年台上字第251號判例足參。
三、訊據被告雖對曾於上揭時地向臺北市政府警察局大安分局偵
    查員林賢欽提出對告訴人恐嚇告訴之事實供承不諱，惟矢口
    否認有何誣告犯行，辯稱：其向大安分局所提出之告訴確有
    客觀事實存在，絕無捏造，告訴人確向其稱已將開立之票據
    票貼至地下錢莊，且屢次提及黑道大哥林先生及國際犯罪集
    團，並無誣告犯行等語。辯護人另為被告辯稱略以：告訴人
    確有於91年10月17日下午在西北珠寶行對被告恐嚇，告訴人
    所提該日西北珠寶行之錄影光碟經剪接及變造，不足證明無
    恐嚇之情；況自91年10月17日至同年11月12日中午被告至警
    局提出恐嚇告訴之期間，告訴人仍一再有恐嚇之事實，縱因
    91年10月17日被告遭告訴人恐嚇時，因無其他第三人在場而
    無從提出積極證明，甚或被告對於此段時間內一再遭告訴人
    恐嚇之事實於時間上記憶有所混淆，但遭恐嚇之情絕非憑空
    捏造而全然無因等情。
四、經查：
（一）被告於91年11月12日中午12時許，至臺北市政府警察局大
      安分局，對告訴人提出涉嫌恐嚇犯行之告訴，經警員林賢
      欽製作筆錄，該筆錄內容略為：甲○○因販賣劣質珠寶充
      當頂級珠寶，其乃於91年10月17日下午5時許前往西北珠
      寶行與告訴人一同至位於臺北市○○街、仁愛路口之賴泰
      安寶石鑑定中心，經賴泰安鑑定結果發現告訴人所出售之
      寶石係摻雜非洲及人工處理的產品，告訴人遂稱回西北珠
      寶行再行處理，二人即搭乘計程車返回西北珠寶行後，其
      即請告訴人將過去所購買之珠寶開立保管明細收條，告訴
      人拒絕，反而將其鎖在屋內，並口出惡語向其恐嚇：「貨
      主是一位林先生，他是黑道大哥，是亡命之徒沒有穿鞋，
      隨時在跑路的，你的背景很好，為什麼要冒這個險呢？」
      其回答：「難道我就這樣算了？」告訴人又加重話警告：
      「你不要說的那麼硬，不然要將我先生的名片交給黑道大
      哥林先生去處理」，致其心生畏懼等情（見第77號偵查卷
      第19至21頁），並經證人林賢欽警員結證稱：91年11月12
      日中午12時許，被告至大安分局第三組報案，筆錄係其所
      製作，並照被告所言詳細紀錄在筆錄內容，製作完筆錄後
      ，就請被告回去等語（見原審卷(一)第280至284頁），可認
      被告確曾於91年11月12日中午12時許，至大安分局提起對
      告訴人甲○○恐嚇之告訴之事實。
（二）惟告訴人確有向被告聲稱業將被告開立之票據票貼至地下
      錢莊，且告訴人亦屢屢提及林先生背景可怕，後果難以設
      想等情：
    １告訴人親筆道歉信函記載：「先跟妳說一聲『對不起』…
    …，我知道我這次真的太過份了，出言不遜，……林先生是
    怕我跑了再找上門的……」等語（見原審卷(一)第29、30頁）
    ，告訴人並是認上開信函所謂林先生，係其上游貨主等語（
    見本院卷(二)第71頁）。
    ２被告提出與告訴人之電話譯文：
      (1)91年10月下旬某日電話錄音之譯文記載：告訴人與被告
        因珠寶問題而有爭執，告訴人稱：「因為我不是跟你講
        過，他那個什麼票貼出去……」「那票已經票貼出去，
        要票拿回來沒關係，但是我們要付他那個利息，我現在
        告訴你，你之後你不是退那什麼，你知道嗎？利息你嚇
        死人了，那是地下錢莊的……」，被告稱：「利息不該
        我去付吧？今天這東西都完全正常的話」，告訴人稱：
        「那沒有辦法，那這個是贓貨，它不是正常貨」（見原
        審卷(一)第43至45頁、本院卷(二)第20頁）。而告訴人亦是
        認：確曾告知被告票貼及贓貨一事（見94年度訴字第98
        號卷(九)第18頁、本院卷(二)第71頁正、反面）。
      (2)91年10月17日至同年11月12日間某日電話錄音譯文記載
        ：告訴人稱：「因為他票貼出去，妳知道嗎？問題現在
        麻煩在這裡，然後現在就是我請他幫我那個跟地下錢莊
        看那個票可不可以抽回來；但是問題是現在錢他們拿走
        了，利息也被他們現扣了……」「……妳知道嗎，我乾
        脆陪你去好了！我乾脆陪妳去跟那個林桑他們去那個錢
        莊講好了」，被告稱：「我不要……」「我跟你講，我
        不要跟他們談」，告訴人稱：「我又怕我支票沒拿到，
        他東西又不還我，怎麼辦？東西是你的，我到時要怎麼
        賠啊！賣一輩子我都還不清，……東西不給我，他又不
        承認，那我不是吐血」「……他們這種人很難說……」
        「那我做幾輩子奴隸都還不清」，被告稱：「那妳都知
        道了，妳還要我認識那個可怕的人！」告訴人稱：「沒
        辦法，妳就跟他談一談嘛！」（見本院卷(二)第4至6頁）
        。告訴人亦是認確係其與被告之對話內容無訛（見本院
        卷(二)第24頁反面），雖稱：那是很多次之電話對話內容
        拼湊在一起的內容。然既係告訴人與被告間之對話，告
        訴人確向被告說過那些話，則不問是同一通電話或不同
        通電話中所講，無礙於上開對話內容確實存在。
    ３告訴人所提91年11月9日電話錄音譯文記載：告訴人與被
      告間因珠寶有否瑕疵、能否換貨等情有所爭執，告訴人並
      稱：「我只能說，把你老公的名片拿給他們，讓他們跟妳
      去解決」「我只有把妳先生的名片拿給林先生，請他到馬
      來西亞跟你解決好了」等情（見原審卷(一)第174至180頁）
      。
    ４告訴人所提91年11月12日西北珠寶行錄影光碟對話譯文記
      載：被告稱：「她說要把我先生的名片丟給林先生。這不
      是恐嚇是什麼？」乙○○（即告訴人之配偶）稱：「不是
      ！確實這個事情是妳跟林先生的問題」「就算我們名片丟
      給他，都沒有恐嚇妳呀！」「張小姐！是去年還是今年的
      事……妳有沒有和她說過林先生是黑社會的」，告訴人稱
      ：「沒有啊！我那有這樣講，妳老公怎麼說林先生是黑社
      會是我說的，他吃檳榔，他又是打赤腳，我哪有這樣講啊
      ！我哪有講過這樣的，我從來沒有講過這樣，他從來不吃
      檳榔，我從來沒見過他吃檳榔，怎麼會這樣講呢？」被告
      稱：「我不知道他跟妳說什麼？但是妳是跟我講說，他是
      國際的犯罪集團」，告訴人稱：「我說我懷疑，因為我們
      不是很清楚他」，被告稱：「那天妳寶石一直在排，但是
      妳有這樣跟我講」，告訴人稱：「我們是懷疑」，被告又
      稱：「他們是亡命之徒，沒穿鞋的」，告訴人隨而否認稱
      ：「沒有！那天我沒有這樣講」（見原審卷(一)第185至188
      頁反面），則告訴人雖否認恐嚇，但亦承認先前有說過懷
      疑貨主林先生是黑道犯罪集團。雖告訴人嗣於原審否認當
      時是描述林先生，而謂：「（你有說過你們懷疑林先生是
      國際犯罪組織嗎？）我們不是講林先生，我們是說唐日榮
      」「當時我跟她聊天，我說唐日榮也是海盜，我們在聊天
      ，說很多有錢人的發跡都不是很好，我們只是在聊天，沒
      有牽扯到生意上的問題」云云（見原審卷(一)第292頁）。
      然觀上開內容，確實雙方一直爭執珠寶買賣、林先生及恐
      嚇等情，並於提到林先生是國際犯罪集團時，告訴人緊接
      著陳述「我們是懷疑」，而未指明講唐日榮如何如何。又
      此次錄影光碟顯現之時間，雖係91年11月12日下午，亦即
      已於同日中午被告至警局對告訴人提出恐嚇之告訴之後，
      惟告訴人仍對被告發諸前揭相同意旨話語，甚且內容係談
      到先前某日告訴人對於被告說到關於林先生之事，致被告
      心有疑慮，當日乃再向告訴人詢問。雖於詢問間告訴人及
      其配偶乙○○均否認出言恐嚇，但由此亦可印證，於此之
      前，告訴人確曾向被告提及林先生背景如何可怕、當時曾
      提到林先生是國際犯罪集團等情，致被告心生畏怖。
    ５上揭告訴人及被告提出之錄音、錄影光碟及譯文，二人對
      於錄音內容均予是認，檢察官及被告、辯護人於本院亦不
      爭執證據能力。依上開內容觀之，告訴人確有向被告表示
      懷疑貨主林先生是犯罪集團，支票已經被票貼到地下錢莊
      ，鬥不過他們，交易之珠寶是贓貨等情，被告因而心生畏
      懼，是其向警局對告訴人提出恐嚇罪之告訴，即非全然無
      因。
（三）雖被告對告訴人提出告訴之恐嚇案件，經檢察官偵查後認
      為並無積極證據證明告訴人於91年10月17日在西北珠寶行
      有對被告為恐嚇話語，而為不起訴處分確定，有臺灣臺北
      地方法院檢察署92年度偵續字第124號不起訴處分書在卷
      可參（見偵查卷第28至30頁、原審卷(一)第126至128頁），
      並經本院調取上開案卷核閱明確。惟該不起訴處分書認定
      不足證明告訴人恐嚇犯行之理由，乃91年10月17日西北珠
      寶行錄影光碟並未錄到告訴人有何恐嚇言詞，而告訴人打
      電話至馬來西亞恐嚇之事又未據錄音，僅有被告單一指訴
      而已。然如前所述，告訴人既因雙方交易糾紛，於此段期
      間屢有向告訴人提及懷疑貨主林先生是犯罪集團，支票已
      經被票貼到地下錢莊，鬥不過他們，交易之珠寶是贓貨等
      話語，而被告於一再感到畏怖之情況下，於申告之初縱錯
      植告訴人口出恐嚇話語之時間及場合，甚或過分簡略描述
      遭恐嚇之時間及場合，亦非虛構誣指。且於雙方來往頻仍
      之狀況，縱混淆或誤記時間及場合，衡以人之記憶未能精
      確無誤，亦無違情理。是雖無積極證據證明告訴人有「於
      91年10月17日在西北珠寶行」對於被告出言恐嚇，亦不得
      反以推認被告憑空虛捏而誣指告訴人恐嚇犯行。
（四）至於被告爭執告訴人所提91年10月17日西北珠寶行監視錄
      影光碟內容係經剪接、變造，未能據實錄製當時情況，致
      告訴人當日恐嚇內容無從證明一情。經查上開錄影光碟，
      (1)經陞觀科技股份有限公司（下稱陞觀公司）鑑定結果，
      認C2光碟畫面共有：17時23分16秒至17時23分51秒，共
      35秒。17時26分37秒至17時26分49秒，共12秒。17時
      39分13秒至17時39分31秒，共18秒等三段畫面之雜訊嚴重
      錄影畫面及日期時間數字皆無法辨識（見原審卷(二)第16頁
      ）。而法務部調查局亦鑑定認為：17時23分16秒至17時
      23分50秒，及17時26分37秒至17時26分48秒之畫面有不
      連續之情形，有該局94年11月17日調科柒字第0940048644
      0號函及相關畫面資料在卷可參（見原審卷(二)第52至56頁
      ）。(2)C3光碟經原審法院指定鑑定17時59分至18時12分之
      範圍（見原審卷(二)第58頁），經法務部調查局以94年11月
      29日調科柒字第09400516640號函認：出現之影像畫面相
      連續，未發現有時間中斷情形（見原審卷(二)第59至60頁）
      。(3)又C2光碟最後顯示播放時間為17時50分10秒，而C3光
      碟片顯示之播放時間從17時55分27秒至18時26分，二者銜
      接之時間有中斷。且C3畫面一開始聲音吵雜，無法聽清楚
      有無背景音樂，畫面上方有雜訊出現，經原審勘驗在案（
      見原審卷(一)第347頁反面、第348頁）。本院亦勘驗確有上
      開時間差存在，且C2畫面跳掉時，有閃動現象（見本院卷
      (一)第131頁反面）。關於上開時間差及畫面跳動情形，陞
      觀公司鑑定報告認為C2、C3「不是在同樣狀況下錄製」（
      見原審卷(二)第19、20頁），陞觀公司鑑定人粘遙生則說明
      所謂「不是在同樣狀況下錄製」，意指不是同一個錄影帶
      錄製而成，但無從判斷是否經剪接、變造（見本院卷(一)第
      133頁反面至第135頁）。而告訴人請求就該光碟陳述鑑定
      意見之王嘉智則認為：更換硬碟再重行開機，可能造成上
      揭瑕疵（見本院卷(一)第135頁反面至第136頁反面）。則西
      北珠寶行之錄影光碟雖存有以上瑕疵，惟造成之原因是否
      如告訴人所主張是更換錄影帶？或者有被告所指之剪接變
      造情事，徒憑錄影光碟本身實難遽斷。又證人即91年10月
      17日下午曾打電話給西北珠寶行之賴泰安珠寶鑑定中心鑑
      定助理丁○○95年10月25日於本院所證：91年10月17日下
      午告訴人與被告曾一同來看鑑定結果，二人一起離開後，
      其於下班前約5點半，有打電話給西北珠寶行的人過來將
      未鑑定完畢之珠寶取回等情（見本院卷(二)第68頁反面至第
      69頁），此與告訴人所稱：當日丁○○係於被告還在西北
      珠寶行內，尚未至賴泰安珠寶鑑定中心看鑑定結果之前即
      打電話過來，鑑定完以後被告未再與其一同返回西北珠寶
      行，其亦無於返回西北珠寶行後恐嚇被告云云，二者於時
      間順序上並不相同；而告訴人所提91年10月17日錄影光碟
      ，亦顯現告訴人說到賴泰安珠寶鑑定中心打電話至西北珠
      寶行之時間為下午4時30分許，而當時被告在場，仍在與
      告訴人對話中（見本院卷(二)第40頁），與證人丁○○印象
      中下午5點半下班前才打電話給西北珠寶行之情形不同。
      被告因而據證人丁○○所證，指告訴人上開錄影光碟係剪
      接變造而成。然單一證人之記憶與客觀紀錄之錄影光碟有
      所齟齬，雖上開錄影光碟確存有前揭瑕疵，但該證人於事
      發多年後之記憶是否精確無誤亦不無可疑。惟告訴人既確
      於91年11月12日中午被告對於告訴人提出恐嚇告訴前，曾
      對被告出口前揭足使被告心生畏懼之話語，被告提出告訴
      ，縱或時間場合容有差失，亦不得遽指係誣告。
（五）綜上所述，尚難遽認被告有何誣告犯行，此外復查無其他
      積極證據足資證明被告有何公訴人所指上揭誣告犯行，自
      屬不能證明其犯罪。
五、告訴人另指如91年10月17日有恐嚇被告，被告事後不可能與
    告訴人交易珠寶，並請求勘驗91年10月17日、91年11月1日
    、11月12日西北珠寶行錄影光碟及91年11月7日、11月9日、
    11月10日電話錄音光碟。惟此與被告是否有誣告犯行之認定
    無涉，核無勘驗必要。
六、原審未予詳查，僅以西北珠寶行錄影光碟未見該日下午被告
    與告訴人一同返回西北珠寶行及告訴人對被告發諸恐嚇之畫
    面及聲音，即認被告係憑空誣指，論以被告誣告罪名，自有
    未合。檢察官提起上訴，指被告尚有詐欺及妨害自由之誣告
    犯行，雖無足採（詳見後述），惟被告上訴，否認犯罪，為
    有理由。原判決既有可議，自應由本院予以撤銷改判，依法
    為被告無罪之諭知。
七、檢察官於起訴書僅主張被告於91年11月12日對告訴人提出恐
    嚇犯行，涉有誣告罪嫌；關於同時所申告詐欺及妨害自由部
    分，犯罪嫌疑不足，而不另為不起訴處分。是檢察官雖於原
    審準備程序擴張被告誣告之事實，指被告於91年11月12日中
    午至臺北市政府警察局大安分局對就甲○○、乙○○、李佩
    群之行為提起詐欺罪嫌告訴，對乙○○於91年11月1日在西
    北珠寶行禁止被告離開並向被告索取新臺幣（下同）4千元
    後始讓被告離開西北珠寶行之行為，提出妨害自由之告訴，
    亦涉有刑法第169條第1項誣告罪嫌（見原審卷(一)第37頁反面
    ），並以補充理由書提出證據名稱（見原審卷(一)第132至133
    頁），認上開擴張之事實，與前開起訴之事實有裁判上一罪
    之關係，應併予審究。惟按刑事訴訟之審判，係採彈劾主義
    ，亦即不告不理原則，法院對於被告之行為，應受審判之對
    象（範圍），乃指起訴書（或自訴狀）所記載之被告「犯罪
    事實」而言。司法審判實務中，到庭實行公訴之檢察官於其
    提出之「論告書」或於言詞辯論時所為之主張或陳述，常有
    與起訴書所載犯罪事實不盡相同之情形。於此，應先究明其
    論告時之所述，究屬訴之追加、撤回或變更範疇，抑或原本
    係屬於起訴效力所及之他部事實之擴張、或起訴事實之一部
    減縮，而異其處理方式，如屬後者事實之擴張、減縮，應僅
    在促使法院之注意，非屬訴訟上之請求（最高法院95年度台
    上字第2633號判決參照）。本件既係檢察官擴張起訴效力所
    及之他部事實，而原所起訴部分，業經判決無罪，自與檢察
    官主張擴張之事實無何裁判上一罪之關係可言，檢察官所擴
    張請求併予審究部分，自毋庸審酌（原審予以不另為無罪之
    諭知，顯屬有誤）。又檢察官上訴，除指應擴張上揭起訴事
    實外，另原審應就被告誣指乙○○91年10月17日在西北珠寶
    行妨害自由之事實審理，原審未予審究，亦屬有誤云云，顯
    然此部分亦非起訴效力所及，是檢察官就此上訴，亦顯無足
    採。另告訴人指被告於91年11月12日下午6時至臺北市政府
    警察局大安分局安和派出所誣告甲○○、乙○○妨害自由及
    恐嚇一情（見本院卷(一)第203頁），亦不在本件起訴範圍內
    ，本件既經判決無罪，亦無應予擴張而併予審究之問題。檢
    察官據告訴人之請求，聲請傳訊證人賴泰安及吳照明珠寶鑑
    定師，以明雙方交易爭執之情形，尤無必要。
八、被告經合法傳喚無正當理由未到庭，爰不待其陳述，逕行判
    決。
據上論斷，應依刑事訴訟法第369條條第1項前段、第371條、第
364條、第301條第1項，判決如主文。
本案經檢察官郭弘佑到庭執行職務。
中    華    民    國    95    年    11    月    29    日
                  刑事第二庭審判長法  官  呂丹玉
                                  法  官  林銓正
                                  法  官  王詠寰
以上正本證明與原本無異。
如不服本判決，應於收受送達後十日內向本院提出上訴書狀，其
未敘述上訴之理由者並得於提起上訴後十日內向本院補提理由書
（均須按他造當事人之人數附繕本）。
                                  書記官  駱麗君
中    華    民    國    95    年    11    月    29    日


司法院資訊處製作；財團法人民間司法改革基金會備份。
